【裁判字號】    90,上易,268
【裁判日期】    900329
【裁判案由】    偽造文書
【裁判全文】
臺灣高等法院台南分院刑事判決            九十年度上易字第二六八號  Ａ
      上  訴  人
      即  被  告  甲  ○  ○
      選任辯護人  黃  厚  誠
右上訴人因偽造文書案件，不服臺灣臺南地方法院八十九年度易字第七七七號中華民
國九十年一月五日第一審判決（起訴案號：臺灣臺南地方法院檢察署八十八年度偵字
第九六二二號），提起上訴，本院判決如左：
      主      文
上訴駁回。
      事      實
一、緣坐落台南縣永康市○○段三三九之三地號（建Ｏ．Ｏ四三公頃）原登記為案外
    人蔡聖宇（邱再添之女婿）所有，因乙○○、邱水路二人以上開土地係彼等父親
    邱再添生前信託登記在蔡聖宇名下為由，訴請蔡聖宇移轉土地所有權登記而爭訟
    ，訴訟中蔡聖宇死亡。民國八十二年三月十五日蔡聖宇之女蔡鳳英辦理土地分割
    繼承登記，並承受上開訴訟，同年五月二十六日乙○○聲請法院對上開土地實施
    假扣押，嗣蔡鳳英經張博欽介紹認識林麗雯，由林麗雯另邀程名弘、盧啟明等人
    ，向蔡鳳英買受該筆土地，並提供擔保向法院撤銷假扣押，於八十六年十月二十
    二日將上開土地所有權由蔡鳳英名下完成移轉登記為林麗雯、程名弘、盧啟明等
    三人共有，乙○○知悉後，於同年十一月四日對林麗雯等四人向台灣台南地方法
    院檢察署提出偽造文書（通謀虛偽買賣）之告訴（按該案經檢察官偵查後，於八
    十七年十二月二十二日以八十七年度偵續字第一二一號、偵字第一四七九七號，
    對林麗雯、程名弘、盧啟明、張博欽等四人起訴，現由原審以八十八年度易字第
    四八六號另案審理中）。
二、詎甲○○（有詐欺及毀損等罪前科）在乙○○提出上開告訴後，竟為使乙○○難
    以索回土地，與林麗雯、程名弘謀議脫產，三人基於共同犯意之聯絡，推由甲○
    ○與程名弘於八十七年四月十六日，在台南市○○路一號葉泰和代書事務所，通
    謀虛立程名弘將前開台南縣永康市○○段三三九之三地號其名下之持分四三九之
    一八四土地，以新台幣（以下同）一千三百九十一萬五千元，出售予甲○○之買
    賣契約書乙份，再利用不知情之葉泰和於同年四月二十九日在該代書事務所，據
    以作成內容不實之土地移轉契約書、土地登記申請書各乙份後，於同年五月十五
    日持向台南縣永康地政事務所申請登記，使該所不知情之承辦公務員，將此不實
    移轉登記事項於其職務上所掌之公文書土地登記簿上，足以生損害於永康地政事
    務所土地登記之正確性及邱水路、乙○○。
三、案經告訴人乙○○訴請臺灣台南地方法院檢察署檢察官偵查起訴。
      理      由
一、訊據甲○○矢口否認有右開犯行，辯稱：伊和程名弘買賣是實在，伊無偽造文書
    問題，伊是貪在土地賣的便宜，付款優渥，才買受該筆土地，且伊和程名弘買賣
    跟林麗雯沒有關係，伊也沒有和林麗雯接洽過，只有在土地代書事務所和林麗雯
    見面過云云。
二、惟查：
(一)、程名弘與被告甲○○於偵查中經檢察官隔離訊問結果，被告甲○○供稱：「當
      時雙方約定過戶二月才付款，而買賣土地持分是伊和他（程名弘）談的，都沒
      付款，先過戶等二月後再付款，所以程名弘帶我到代書處過戶。我後來發現土
      地糾紛嚴重，不想買，要把土地還林麗雯。」云云。程名弘則供稱：「我土地
      持分是委託林麗雯處理，我和甲○○間沒有金錢往來」。「本案土地我都沒去
      看，我都委託林麗雯幫我處理，因我和她是六、七年朋友。我後來土地轉售給
      甲○○部份並沒有拿到錢，因我只想把土地糾紛擺脫，所以不想再介入土地買
      賣，所以我把土地持分交還給林麗雯去處理，林女如何處理我不管，後來林女
      把土地賣給甲○○我知道，但我沒拿錢，我只是單純不想介入土地糾紛，所以
      土地辦過戶我只是把資料交給林女去處理，後來出賣持分部份我沒有拿錢。」
      云云。嗣渠二人於原審審理中經原審隔離訊問結果，被告甲○○供稱：「他（
      程名弘）並沒有說要我付多少訂金，只說我方便多少付一點，我說有糾紛還要
      再看」。「程名弘交代我和代書處理就好，程名弘沒有交代我和林麗雯處理，
      因為我和林麗雯不熟，我僅能信任代書」。「三月底在首相飯店有洽談，沒有
      決定（價金），簽約當天才決定每坪二十五萬元」。「簽約當天程名弘有要求
      我簽發本票及交付訂金」云云。證人程名弘證稱：「我有要求他要付（訂金）
      ，後來他告訴我他手頭有困難就沒有要了」。「（簽約後）我就先離開，我交
      代林麗雯幫我處理後續的程序，並告訴被告以後有事情和林麗雯接洽」。「（
      問：價金如何算？）在首相吃飯就開價每坪二十五萬」。「簽約當天伊未要求
      被告付訂金，也應沒有要他開本票」云云。足見渠二人就買賣契約之訂立，究
      係由渠二人洽談決定，抑係由被告甲○○與林麗雯洽談決定，過戶究係由林麗
      雯出面和被告辦理，抑係由程名弘出面為之，買賣價金究係何時決定，訂金為
      何未收取，簽約當天程名弘有無要求被告簽發本票及交付現金，及被告程名弘
      有無委託林麗雯處理簽約後之手續等諸多買賣重要情事，彼此供詞矛盾不一，
      渠二人間茍係真實買賣，衡情豈有如是之理？
(二)、辯護人於本院辯稱：本案系爭買賣基於民事契約自由原則，當事人雙方自得合
      意訂立給付價金之約款等語。然查被告甲○○於八十七年六月一日因本件土地
      糾紛涉嫌毀損、傷害、妨害自由等案件為警方查獲時，於警訊中被告甲○○坦
      承伊購買土地持分並未交付現金給程名弘及『現職無業』等情，有其警訊筆錄
      影本附卷足憑，於本院九十年三月七日訊問時亦坦承「沒有財產，每月收入五
      萬元左右」等語，足見被告甲○○並無依約支付購地價金千餘萬元之資力，其
      如何能購買系爭土地？且證人程名弘竟未獲任何價金，即將系爭價值達千餘萬
      元之土地過戶予被告甲○○，交易顯然違反常情，益見彼此係通謀虛偽買賣，
      不言可諭，按所謂系爭買賣基於民事契約自由原則，當事人雙方自得合意訂立
      給付價金之約款等語，亦不可能將高價土地出賣予毫無給付價金能力之人，故
      所辯顯為卸責之詞，殊無足採。
(三)、證人林麗雯於偵查中已自承程名弘將本件土地出售予被告甲○○，係伊代為處
      理等語在卷，足見證人林麗雯確有參與本件虛偽買賣之謀議，自不待言。其於
      審理中翻異前供，否認此情，顯係事後畏罪卸責之詞，不足採信。
(四)、證人葉泰和於審理中結稱：被告甲○○八十七年六月中旬，已經辦好過戶登記
      一個多月，甲○○來我代書事務所拿給我代書費及登記規費共五萬元，另外現
      金六十萬，還有本票壹張柒佰萬元，用牛皮紙袋裝著，伊打電話給林麗雯過來
      拿，該陸拾萬元要付清價金用云云。惟證人林麗雯於偵查中供稱：該六十萬元
      是土地訂金，包含伊、盧啟明、程名弘參筆土地之訂金，而其他土地之貨款，
      甲○○沒有付云云。是渠二人所供亦彼此出入不一，證人葉泰和所供交付價金
      乙節，其真實性顯足懷疑，自不足採為有利被告之認定，其理至明。
(五)、被告利用不知情之代書葉泰和，提出向永康地政事務所提出土地過戶登記申請
      ，使該所不知情之承辦公務員，將此不實移轉登記事項於其職務上所掌之公文
      書土地登記簿上，自足以生損害於永康地政事務所土地登記之正確性、邱水路
      及告訴人乙○○。
(六)、此外復有買賣契約書影本、土地登記謄本影本各乙份附卷及永康地政事務所檢
      送之土地登記申請書、土地買賣所有權移轉契約書、土地所有權狀各乙份在卷
      足憑。
(七)、綜上各情參互觀之，本件實罪證明確，被告犯行堪以認定。其所辯無非事後畏
      罪卸責及迴護之詞，不足採信，按程名弘、林麗雯於原審及偵查中已傳訊調查
      在卷，又被告無付款能力亦如前述，請求調程名弘帳戶與本件買賣無關，均核
      無必要。
三、核被告所為，係犯刑法第二百十四條使公務員登載不實罪。公訴人認被告係犯行
    使上開文書罪，尚有未合。被告與林麗雯、程名弘彼此間，有犯意聯絡及行為分
    擔，均為共同正犯。又被告二人利用不知情之代書葉泰和遂行犯罪，為間接正犯
    。原審法院因而適用刑法第二十八條、第二百十四條、罰金罰鍰提高標準條例第
    一條前段之規定，並審酌被告之素行非佳，竟共謀將價值不菲之土地脫產，使公
    務員於土地登記簿為不實登載，致告訴人難以索回，犯罪所生危害非輕，犯後復
    飾詞圖卸刑責，並無悔意等一切情狀，量處有期徒刑拾月。認事用法並無不當、
    量刑亦甚妥適，被告空言否認犯行，指摘原判決不當提起上訴，核無理由，應予
    駁回。
據上論結，應依刑事訴訟法第三百六十八條，判決如主文。
本案經檢察官王碧霞到庭執行職務。
中    華    民    國      九十      年      三      月      二十九      日
                                  臺灣高等法院臺南分院刑事第四庭
                                      審判長法官  陳    義    仲
                                            法官  徐    財    福
                                            法官  宋    明    蒼
右正本證明與原本無異。
不得上訴。
                                      法院書記官  余    素    美
中    華    民    國      九十      年      三      月        三十      日
附錄本案論罪科刑法條全文：
刑法第二百十四條：明知為不實之事項，而使公務員登載於職務上所掌之公文書，足
                  以生損害於公眾或他人者，處三年以下有期徒刑、拘役或五百元
                  以下罰金。


司法院資訊處製作；財團法人民間司法改革基金會備份。
